臺灣臺中地方法院民事判決
111年度中簡字第2662號
原      告  胡雅筑  

訴訟代理人（法扶律師）  
            賴鴻齊律師
被      告  蔡欣娜  


上列當事人間請求返還不當得利事件，本院於民國111年10月25
日言詞辯論終結，判決如下：
    主      文
被告應給付原告新臺幣肆拾萬元，及自民國一百一十一年九月十
六日起至清償日止，按週年利率百分之五計算之利息。
訴訟費用由被告負擔。
本判決得假執行。
    事實及理由
一、原告主張：原告於民國110年4月間，在FACEBOOK網站及通訊
    軟體LINE上認識自稱為「HYUNWOOTERRY」之韓裔美國人，向
    原告詐稱其在史丹佛醫學院擔任醫生20年，要申請退休來臺
    ，為了要領取美金200萬元之退休金，請原告依一名為「Jam
    es M Anderson」之美國律師指示，先行墊付領取退休金之
    稅金、手續費等相關費用云云，致原告誤信為真而陷於錯誤
    ，依指示在110年5月7日9時27分許，匯款新臺幣（下同）40
    萬元至被告申辦之臺灣銀行健行分行帳號000000000000號帳
    戶（下稱系爭帳戶），再由被告之配偶即訴外人蘇宗霖於同
    日將上開40萬元提領一空，交付予詐欺集團成員即訴外人馬
    秀芳，致原告受有40萬元之損害。爰依不當得利及侵權行為
    之法律關係，請求擇一為有利之判決等語。並聲明：如主文
    第1項所示。
二、被告則以：伊也是被人家騙的，伊是借錢給伊之老闆娘，伊
    不知道系爭帳戶被拿去做什麼，以前也不知道會有這種情形
    等語，資為抗辯。並聲明：原告之訴駁回。
三、得心證之理由：
  ㈠原告主張其於110年4月間，在FACEBOOK網站及通訊軟體LINE
    上認識自稱為「HYUNWOOTERRY」之韓裔美國人，向原告詐稱
    其在史丹佛醫學院擔任醫生20年，要申請退休來臺，為了要
    領取美金200萬元之退休金，請原告依一名為「James M And
    erson」之美國律師指示，先行墊付領取退休金之稅金、手
    續費等相關費用云云，致原告誤信為真而陷於錯誤，依指示
    在110年5月7日9時27分許，匯款40萬元至被告申辦之系爭帳
    戶，再由訴外人蘇宗霖於同日將上開40萬元提領一空之事實
    ，業經原告提出臺灣臺中地方檢察署檢察官110年度偵字第3
    5054號不起訴處分書為憑，並經本院依職權調閱上開偵查卷
    宗核閱無誤。且被告對此亦不爭執，堪信原告上開主張為真
    正。
　㈡被告雖辯稱其也是被騙，且不知道系爭帳戶遭他人作何用途
    云云，然查：
　⒈按民法第179條前段規定，無法律上之原因而受利益，致他人
    受損害者，應返還其利益。其次，不當得利依其類型可區分
    為「給付型之不當得利」與「非給付型不當得利」，前者係
    基於受損人之給付而發生之不當得利，後者乃由於給付以外
    之行為（受損人、受益人、第三人之行為）或法律規定或事
    件所成立之不當得利。受益人之受有利益，若非出於給付者
    之意思導致他方受有利益，應屬非給付型不當得利（最高法
    院108年度台上字第819號民事判決意旨參照）。又所謂給付
    係指有意識地，基於一定目的而增加他人之財產，給付者與
    受領給付者因而構成給付行為之當事人，此目的乃針對所存
    在或所約定之法律關係而為之（最高法院100年度台上字第9
    90號民事判決要旨參照）。
　⒉原告係遭自稱「HYUNWOOTERRY」之人詐騙，以欲領取退休金
    ，需請原告墊付稅金及手續費為幌，始將上開款項匯入系爭
    帳戶，並非被告主動聯繫原告。則本件原告匯款至被告所有
    之系爭帳戶，顯非基於兩造間所存在或所約定之法律關係而
    為之，即原告非有意識地，基於一定目的而匯款入系爭帳戶
    以增加被告之財產，原告與被告並非給付者與受領給付者之
    給付行為當事人關係，被告非因原告之給付而取得上開款項
    之財產利益。至於原告是依詐騙集團成員指示而匯款入系爭
    帳戶，縱是「依指示所為給付」，就兩造間之財產變動，仍
    是因給付行為而發生，被告受領系爭款項之給付，既欠缺法
    律上原因，受有利益，致原告受有損害，自構成不當得利。
    又被告對於受領上開款項，與原告間無對價關係並不爭執，
    雙方既無對價關係而受領該款項，亦應依不當得利之法則，
    返還所受利益甚明。
　⒊至原告前對被告提起之刑事詐欺等告訴，雖經臺灣臺中地方
    檢察署檢察官偵查後以110年度偵字第35054號為不起訴處分
    確定；檢察官不起訴之理由係以被告因一定情誼而出借系爭
    帳戶予另案被告馬秀芳，並指示配偶即蘇宗霖為其領款後，
    交給另案被告馬秀芳，與一般出借金融帳戶與詐騙集團、復
    為其提領款項之情形有異，難認被告有何詐欺取財、洗錢犯
    行之犯意，而認被告犯罪嫌疑不足；惟被告對其所有系爭帳
    戶內受領原告所匯之上開款項來源是否為犯罪所得或洗錢款
    項有無認識，已非無疑；再者，縱被告並無參與或幫助詐騙
    集團成員對原告所為之詐騙行為，然亦無法執此即認被告受
    領上開款項即屬合法正當。
　⒋依上說明，本件兩造原無債權債務關係，原告因受詐騙，以
    為係為「HYUNWOOTERRY」所稱代墊退休金之稅費、手續費之
    關係為給付，始將上開款項匯入被告所有之系爭帳戶；則原
    告對被告並非有意識地基於一定目的而增益被告之財產，被
    告之受領顯非以給付方式取得財產利益，致原告受損害，核
    屬非給付型之不當得利，而被告復未能舉證證明其具有保有
    上開款項利益之正當性，自應成立不當得利，原告依不當得
    利法則，請求被告返還系爭款項之利益，應有所據。
　㈢末按給付無確定期限者，債務人於債權人得請求給付時，經
    其催告而未為給付，自受催告時起，負遲延責任。其經債權
    人起訴而送達訴狀，或依督促程序送達支付命令，或為其他
    相類之行為者，與催告有同一之效力；遲延之債務，以支付
    金錢為標的者，債權人得請求依法定利率計算之遲延利息。
    但約定利率較高者，仍從其約定利率；應付利息之債務，其
    利率未經約定，亦無法律可據者，週年利率為百分之五，民
    法第229條第2項、第233條第1項及第203條分別定有明文。
    本件原告對被告之不當得利返還請求權之債權，核屬無確定
    期限之給付，既經原告提起本件訴訟，且起訴狀繕本業於11
    1年9月15日送達被告，有送達證書在卷可憑（見本院卷第35
    頁），被告迄未給付，當負遲延責任。是原告請求被告自起
    訴狀繕本送達翌日即111年9月16日起至清償日止，按週年利
    率百分之5計算之利息，核屬有據。
四、綜上所述，原告依不當得利之法律關係，請求被告給付40萬
    元，及自111年9月16日起至清償日止，按週年利率百分之5
    計算之利息，為有理由，應予准許。本件原告以單一聲明請
    求法院就侵權行為或不當得利之法律關係擇一為同一目的之
    判決，本院既認原告依不當得利法律關係之請求為有理由，
    自無庸再就侵權行為部分為論斷，併此敘明。　
五、本件事證已臻明確，兩造其餘攻擊防禦方法及舉證，核於判
    決結果不生影響，爰不一一論斷，附此敘明。
六、本件判決係依民事訴訟法第427條第1項規定適用簡易訴訟程
    序，所為被告敗訴判決，應適用民事訴訟法第389條第1項第
    3款之規定，依職權宣告假執行。　　
七、訴訟費用負擔之依據：民事訴訟法第78條。
中　　華　　民　　國　　111 　年　　11　　月　　8 　　日
                      臺灣臺中地方法院臺中簡易庭
                                  法　官　吳蕙玟
以上正本係照原本作成。
如不服本判決，應於送達後20日內，向本院提出上訴狀並表明上
訴理由，如於本判決宣示後送達前提起上訴者，應於判決送達後
20日內補提上訴理由書（須附繕本）。如委任律師提起上訴者，
應一併繳納上訴審裁判費。
中　　華　　民　　國　　111 　年　　11　　月　　8 　　日
                                  書記官　楊思賢